【裁判字號】    95,台上,5483
【裁判日期】    951005
【裁判案由】    違反槍砲彈藥刀械管制條例等罪
【裁判全文】
最高法院刑事判決            九十五年度台上字第五四八三號
上  訴  人  甲○○
            乙○○
            丙○○
            丁○○
上列上訴人等因違反槍砲彈藥刀械管制條例等罪案件，不服台灣
高等法院台中分院中華民國九十五年六月二十八日第二審更審判
決（九十四年度上重更(二)字第二九號；起訴案號：台灣南投地方
法院檢察署九十二年度偵字第二五七、二八三、二九四、三四六
、五二八、八七九、九三八號），提起上訴，本院判決如下：
    主  文
原判決關於甲○○、丙○○、乙○○、丁○○部分均撤銷，發回
台灣高等法院台中分院。
    理  由
本件原判決撤銷第一審科刑判決，改判論處上訴人甲○○、丙○
○結夥三人以上，攜帶兇器強盜罪刑；依想像競合犯規定，從一
重論處甲○○、丙○○共同未經許可持有手槍罪刑；依想像競合
犯規定及修正前刑法牽連犯關係，從一重論處上訴人乙○○結夥
三人以上，攜帶兇器強盜罪刑；並論處上訴人丁○○未經許可持
有子彈罪刑。固非無見。
惟查：(一)判決不載理由者，當然違背法令。所謂判決不載理由，
係指依法應記載於判決理由內之事項不予記載，或記載不完備者
而言，此為刑事訴訟法第三百七十九條第十四款上段之當然解釋
。而有罪之判決書，對於被告有利之證據不採納者，應說明其理
由，復為刑事訴訟法第三百十條第二款所明定。故有罪判決書對
於被告有利之證據，如不加以採納，必須說明其不予採納之理由
，否則即難謂非判決不備理由之違法。又憲法第十六條規定人民
有訴訟之權，乃屬人民在司法上之受益權。人民於其權利因他人
之犯罪而受侵害時，固得向法院提起訴訟，請求國家科處犯罪人
以刑罰。惟刑事訴訟乃實現國家刑罰權之程序，為實現國家刑罰
權而對犯罪者之追訴處罰，固為國家之職責，然國家之刑罰權一
旦發動，對人民以罪刑相繩，人民之生命、身體、自由、名譽、
財產即受國家強制力之剝奪，後果極為嚴厲。處罰犯人雖有必要
，但不能因而害及被告之基本人權及程序之公正。是以刑事訴訟
法上之程序規定，實為對犯罪嫌疑人及刑事被告如何得以免於國
家刑罰權不當之行使所為之保障而設。因之刑事被告在刑事訴訟
程序中是否已獲得合法有效之權利保護程序，當屬憲法第十六條
人民訴訟權保障之核心。現行刑事訴訟法已改採「改良式當事人
進行主義」之訴訟制度，證據調查為整個審判程序之核心，而交
互詰問為當事人進行主義之刑事訴訟制度運作之主軸，其目的在
於確保真實之發現，而發現真實為獲致刑罰權正確行使結果之當
然前題，於司法審判程序中，自不能任意剝奪被告對證人詰問之
權利。原判決認定上訴人甲○○、丙○○、乙○○有原判決事實
欄一所載結夥三人以上攜帶兇器強盜之犯行。雖於理由、二(一)
說明被害人潘俊銘將於民國九十一年十二月十日下午五時許，攜
帶鉅款前往巨龍保齡球館，除潘俊銘、詹元福外，僅甲○○知情
，故可明確認定本件強盜案係由甲○○主謀策劃。並在理由、
四(一)敘明甲○○雖聲請傳喚詰問潘俊銘、詹元福，但法院對於被
害人之權益、人身安全亦應同時注意，而上訴人等結夥多人，持
槍公然搶劫，如再命與被害人當面對質，必對被害人造成無名之
恐懼，故認不宜讓潘俊銘、詹元福與上訴人等對質詰問云云。然
縱認詹元福、潘俊銘於依法接受對質或詰問時有保護之必要，非
不得依證人保護法第十一條第四項之規定，以矇面、變聲、變像
、視訊傳送或其他適當隔離方式為之，以保護證人。原判決以上
揭理由，認無傳喚詹元福、潘俊銘之必要，已難認允當。再關於
詹元福委由潘俊銘攜款前往巨龍保齡球館有無他人知情一節，詹
元福於偵查中固證稱「甲○○外，沒有其他的人知道」（偵字第
二五七號卷(二)第二一八頁）；然又於第一審證稱「（有無其他人
知道你叫潘俊銘去拿錢，你要向他拿這些錢的事）有一、二個朋
友知道，一個綽號『阿海』、一個不知他的姓名，但這兩個人在
我到保齡球館時，到發生事情止，都在我身邊，這兩個人是一起
跟我到保齡球館」、「（你請潘俊銘向甲○○或你太太拿錢的事
，有無其他人知道）我沒有讓其他人知道，但潘俊銘有無告訴其
他人，我不知道」等語（第一審卷(一)第二七二、二七三頁）。證
人詹元福似非始終指稱僅伊與潘俊銘、甲○○知悉潘俊銘將攜款
前往巨龍保齡球館，復已陳明伊不知潘俊銘是否曾經將此情告知
他人。則與詹元福共同前往巨龍保齡球館之「阿海」及另一不詳
姓名者，於知悉後有無與他人聯絡？潘俊銘是否曾將受託取款之
事告知他人？既關係甲○○是否主謀策劃本件強盜財物及丙○○
、乙○○究係與何人共同實施強盜財物犯罪之認定。如何能謂無
究明之必要？詹元福於第一審所為上揭證詞，如何不能為有利甲
○○之認定？原判決俱未為完備之說明，自有理由不備之違法。
(二)審判期日之訴訟程序專以審判筆錄為證。又第二審審判長依刑
事訴訟法第九十四條訊問被告後，應命上訴人陳述上訴之要旨，
同法第四十七條、第三百六十五條分別著有明文。查甲○○、乙
○○、丁○○經第一審判處罪刑後，檢察官以量刑過輕為由提起
上訴（上訴卷(一)第十、十一頁）。惟稽之原審之審判筆錄，似無
審判長曉諭檢察官陳述上訴意旨之記載，致無從辨明檢察官上訴
之範圍，揆諸上揭說明，其所踐行之程序顯不合法，基此所為之
判決，自屬違背法令。(三)無罪之判決，依法既應記載其理由，則
對於被告被訴之事實及其不利之證據資料，如何不足以證明被告
犯罪，均應逐一詳述其理由，否則即有判決不載理由或理由不備
之違法。原判決認定甲○○、丁○○並無公訴意旨所指販賣子彈
之犯行。雖於理由玖、一說明：無從認定甲○○、丁○○除共同
持有原判決附表二所示子彈外，另有持有一百顆子彈之犯行；又
丁○○縱有交付一百顆子彈之事實，然此部分子彈既未扣案，亦
無從認定具有殺傷力云云。惟稽之卷內資料，丁○○於偵查時供
稱「（在你住處查扣之子彈何來）這批子彈是在九十一年十二月
十一日或十二日左右，我與甲○○去嘉義找一個人談的。隔天甲
○○叫我自己去拿，拿了多少顆我不清楚，但是是五小包。那天
在我住處搜出三小包，而另外二小包子彈，甲○○在我拿回來當
天，送去給一個人」、「在那天我拿回來的隔天凌晨三點多，拿
至台中市○○路及中港路口給一個人，並沒收錢」、「（一包幾
顆子彈）五十顆」等語（偵字第二八三號卷第五八頁反面、第五
九頁），似已具體指明伊與甲○○向嘉義地區某人取得二百五十
顆子彈，並依甲○○指示將其中一百顆子彈交付他人，賸餘一百
五十顆子彈為警查獲。而丙○○於警詢時亦陳稱「我阿嫂丁○○
是在台中市強盜案發生後二、三天後，經老闆『甲○○』授意，
自己到嘉義找綽號『水源』之男子買子彈。所購買子彈正確數量
我不清楚，均是老闆『甲○○』自己說的，說共購買有二百多顆
制式九０子彈（達姆彈）」、「綽號『志陽』之男子向老闆『甲
○○』購買子彈的正確日期我不記的。是老闆跟綽號『志陽』之
男子在咖啡廳洽談購買子彈時我有在場，但不同桌。老闆『甲○
○』於何時將子彈交給綽號『志陽』之男子，我就不清楚。均是
老闆『甲○○』跟阿嫂『丁○○』二人自己處理的」云云（偵字
第二五七號卷(二)第一三五、一三六頁）。丙○○似陳稱甲○○向
伊告知購買二百餘顆制式九０子彈，且伊親自目睹甲○○與綽號
「志陽」之不詳姓名男子談論子彈買賣事宜。若均無誤，如何不
能為丁○○在偵查中所為依甲○○指示前往嘉義取回子彈二百五
十顆供詞之佐證？又員警在丁○○住處查獲之子彈一百五十顆，
經鑑定結果，認均具殺傷力，有內政部警政署刑事警察局九十二
年二月二十七日刑鑑字第０九二０００八八三七號槍彈鑑定書可
憑（偵字第二八三號卷第七三、七四頁）。苟丁○○確依甲○○
指示前往嘉義取回子彈二百五十顆，其中一百五十顆經鑑定結果
具有殺傷力，其另依甲○○指示交付他人之一百顆子彈，若謂無
殺傷力，與經驗法則是否無違？原判決就上情未予勾稽釐清，遽
認甲○○、丁○○並無公訴意旨所指販賣子彈之犯行，亦有理由
不備之違誤。(四)修正前刑法第五十六條規定連續犯之所謂出於概
括犯意，必須其多次犯罪行為自始均在一個預定犯罪計畫以內，
出於主觀上始終同一犯意之進行，若中途另有新犯意發生，縱所
犯為同一罪名，究非連續其初發的意思，即不能成立連續犯。原
判決認定甲○○先與丙○○共同持有子彈，嗣又與丁○○共同持
有子彈等犯行。固於理由捌、一說明其二行為之犯罪構成要件相
同，顯係基於概括之犯意為之，為連續犯等語。然原判決事實欄
一(一)並未記載甲○○自何時起持有原判決附表一所示之子彈及其
原因。理由內復未說明其後與丁○○共同持有原判決附表二所示
之子彈，如何與前者自始均在一個預定犯罪計畫以內，出於主觀
上始終同一犯意之進行而持有。遽依修正前刑法連續犯之規定，
就甲○○二次持有子彈行為論以一罪，非無理由不備之違法。以
上或為上訴人等上訴意旨所指摘，或屬本院得依職權調查之事項
，應認原判決關於甲○○、丙○○、乙○○、丁○○部分，仍有
撤銷發回更審之原因。至甲○○、乙○○不另為無罪諭知部分，
本乎審判不可分之原則，併予發回，附此敘明。
據上論結，應依刑事訴訟法第三百九十七條、第四百零一條，判
決如主文。
中    華    民    國  九十五  年    十    月    五    日
                      最高法院刑事第十庭
                          審判長法官  洪  清  江
                                法官  石  木  欽
                                法官  李  伯  道
                                法官  林  勤  純
                                法官  陳  晴  教
      本件正本證明與原本無異
                                      書  記  官
中    華    民    國  九十五  年    十    月   十三   日
                                                Ａ


司法院資訊處製作；財團法人民間司法改革基金會備份。
